ACORDAO-COMPLETO-2385135

ACÓRDÃO 764/2020 ATA 10/2020 - PLENÁRIO

VISTOS, relatados e discutidos estes embargos de declaração opostos por Maria Clarisse Ferreira Gomes, em face do Acórdão 2292/2019-TCU-Plenário, por meio do qual foram julgadas irregulares suas contas e de outros gestores da Universidade Federal do Ceará (UFC) , com condenação em débito solidário e aplicação de multa,
ACORDAM os Ministros do Tribunal de Contas da União, reunidos em sessão de Plenário, ante as razões expostas pelo Relator, em:
9.1. conhecer dos embargos de declaração opostos por Maria Clarisse Ferreira Gomes (CPF XXX.706.123-XX) , para, no mérito, dar-lhes provimento parcial, concedendo os efeitos integrativos descritos nas razões expostas pelo Relator;
9.2. manter os exatos termos do Acórdão 2292/2019-TCU-Plenário; e
9.3. dar ciência deste Acórdão à embargante.

Embargos de declaração interposto contra decisão que julgou irregulares as contas da embargante, condenando-a ao pagamento de débito e multa, em razão de fraude e superfaturamento na execução contratual para o fornecimento de refeições aos alunos dos Campi de Fortaleza.

Universidade Federal do Ceará -UFC.

3. Responsáveis/Embargante:
3.1. Responsáveis: Joana D'Arc Cabral Figueiredo (CPF XXX.911.743-XX); Luís Carlos Uchoa Saunders (CPF XXX.149.103-XX); Maria Clarisse Ferreira Gomes (CPF XXX.706.123-XX); Tânia Maria Lacerda Maia (CPF XXX.075.583-XX); Valderi Dias Ferreira Filho (CPF XXX.189.073-XX); e Multemprex Comércio e Serviços de Alimentação, Eventos, Informática e Audiovisual Ltda. - EPP (CNPJ 12.985.431/0001-33).
3.2. Embargante: Maria Clarisse Ferreira Gomes (CPF XXX.706.123-XX).

13.1. Ministros presentes: José Mucio Monteiro (Presidente), Walton Alencar Rodrigues, Benjamin Zymler, Augusto Nardes, Aroldo Cedraz, Raimundo Carreiro, Ana Arraes, Bruno Dantas e Vital do Rêgo.
13.2. Ministros-Substitutos presentes: Augusto Sherman Cavalcanti (Relator), Marcos Bemquerer Costa, André Luís de Carvalho e Weder de Oliveira.

ACORDAO-COMPLETO-2479078

Acórdão 466/2022 - Plenário

Luis Carlos Uchoa Saunders

AUGUSTO SHERMAN

Ministro-Substituto Augusto Sherman Cavalcanti.

Trata-se de embargos de declaração opostos por Maria Clarisse Ferreira Gomes, em face do Acórdão 2292/2019-TCU-Plenário, nos autos de tomada de contas especial instaurada para apurar irregularidades na execução de contrato celebrado para o fornecimento de refeições aos alunos da Universidade Federal do Ceará -UFC dos Campi de Fortaleza, Quixadá, Cariri e Sobral.
2.	Mediante a decisão embargada este Tribunal decidiu:
	"9.1. rejeitar parcialmente as alegações de defesa apresentadas pelos Srs. Tânia Maria Lacerda Maia (CPF XXX.075.583-XX) , Joana D'Arc Cabral Figueiredo (CPF XXX.911.743-XX) , Luís Carlos Uchoa Saunders (CPF XXX.149.103-XX) , Maria Clarisse Ferreira Gomes (CPF XXX.706.123-XX) e pela empresa Multemprex Comércio e Serviços de Alimentação, Eventos, Informática e Audiovisual Ltda. - EPP (CNPJ 12.985.431/0001-33) ;
	9.2. excluir do rol de responsáveis destas contas o Sr. Valderi Dias Ferreira Filho (CPF XXX.189.073-XX) ;
	9.3. julgar irregulares, com fundamento nos arts. 1º, inciso I, 16, inciso III, alíneas 'b' e 'c', §2º, 19, caput, e 23, inciso III, da Lei 8.443/92, as contas dos Srs. Luís Carlos Uchoa Saunders (CPF XXX.149.103-XX) , Maria Clarisse Ferreira Gomes (CPF XXX.706.123-XX) , Joana D'Arc Cabral Figueiredo (CPF XXX.911.743-XX) , Tânia Maria Lacerda Maia (CPF XXX.075.583-XX) e da empresa Multemprex Comércio e Serviços de Alimentação, Eventos, Informática e Audiovisual Ltda. - EPP (CNPJ 12.985.431/0001-33) e condená-los, solidariamente, ao pagamento das quantias a seguir discriminadas, com a fixação do prazo de quinze dias, a contar da notificação, para comprovarem, perante o Tribunal (art. 214, inciso III, alínea 'a', do Regimento Interno) , o recolhimento da dívida aos cofres da Universidade Federal do Ceará (UFC) , atualizada monetariamente e acrescida dos juros de mora, calculados a partir das respectivas datas, até a data do recolhimento, na forma prevista na legislação em vigor:
		
                      TRIBUNAL DE CONTAS DA UNIÃO	TC Processo 018.579/2014-0
	Data 
	D/C
	Valor (R$) 

	13/10/2011
	D
	25.017,12

	13/10/2011
	D
	34.272,00

	18/11/2011
	D
	91.378,70

	22/11/2011
	D
	26.049,30

	9/12/2011
	D
	13.306,20

	18/1/2012
	D
	324.947,50

	18/1/2012
	D
	8.610,00

	1/2/2012
	D
	78.544,00

	1/3/2012
	D
	45.696,00

	1/3/2012
	D
	2.923,20

	1/3/2012
	D
	6.174,00

	5/3/2012
	D
	338.300,30

	7/12/2012
	D
	135.341,00

	12/5/2012
	C
	56.574,59

	12/5/2012
	C
	59.894,54

	12/5/2012
	C
	17.751,55

	12/5/2012
	C
	171.500,98

	12/6/2012
	C
	130.823,40

	12/7/2012
	C
	72.258,10

	12/8/2012
	C
	54.168,73

	25/8/2012
	C
	19.411,84

	12/9/2012
	C
	42.000,00

	12/9/2012
	C
	21.222,60

9.4. aplicar individualmente aos responsáveis abaixo indicados a multa prevista no art. 57 da Lei 8.443/1992, nos valores a seguir discriminados, fixando-lhes o prazo de 15 (quinze) dias, a contar da notificação, para comprovarem, perante o Tribunal, o recolhimento da dívida aos cofres do Tesouro Nacional, sob pena de cobrança judicial do valor atualizado monetariamente, na forma da legislação em vigor, desde a data deste acórdão até a do efetivo recolhimento, se for paga após o vencimento:
	Responsável
	Valor da Multa (R$) 

	Luís Carlos Uchoa Saunders (CPF XXX.149.103-XX) 
	100.000,00

	Maria Clarisse Ferreira Gomes (CPF XXX.706.123-XX) 
	80.000,00

	Joana D'Arc Cabral Figueiredo (CPF XXX.911.743-XX) 
	80.000,00

	Tânia Maria Lacerda Maia (CPF XXX.075.583-XX) 
	50.000,00

	Multemprex Comércio e Serviços de Alimentação, Eventos, Informática e Audiovisual Ltda. - EPP (CNPJ 12.985.431/0001-33) 
	100.000,00

9.5. autorizar, desde logo, nos termos do art. 28, inciso II, da Lei 8.443/92, a cobrança judicial da dívida, caso não atendida a notificação;
9.6. considerar graves as infrações cometidas pelos Srs. Luís Carlos Uchoa Saunders (CPF XXX.149.103-XX) e Joana D'Arc Cabral Figueiredo (CPF XXX.911.743-XX) ;
9.7. inabilitar os responsáveis referidos no subitem 9.6 retro para o exercício de cargo em comissão ou função de confiança no âmbito da Administração Pública Federal pelo período indicado na tabela a seguir, nos termos do art. 60 da Lei 8.443/1992 c/c o art. 270 do Regimento Interno/TCU:
	Responsável
	Período

	Luís Carlos Uchoa Saunders (CPF XXX.149.103-XX) 
	6 anos

	Joana D'Arc Cabral Figueiredo (CPF XXX.911.743-XX) 
	5 anos

	9.8. dar ciência à Universidade Federal do Ceará -UFC que devem ser mantidas definitivas as retenções promovidas nos pagamentos realizados, no exercício de 2012, à Multemprex Comércio e Serviços de Alimentação, Eventos, Informática e Audiovisual Ltda. - EPP (CNPJ 12.985.431/0001-33) ;
	9.9 remeter cópia deste Acórdão, com fundamento no art. 16, § 3º, da Lei 8.443/1992 c/c o art. 209, § 7º, do RI/TCU, à Procuradoria da República no Estado do Ceará, para adoção das medidas que entender cabíveis." 
3.	Inconformada, a Sra. Maria Clarisse Ferreira Gomes, Pró-Reitora de Assuntos Estudantis, opôs os presentes embargos, nos seguintes termos (peça 133) :
"A embargante foi responsabilizada por culpa in vigilando, pelo fato de não ter exercido a supervisão hierárquica que lhe competia, como se pode divisar do trecho do acórdão abaixo transcrito, verbis:
'Competia à Pró-Reitora de Assuntos Estudantis exercer supervisão hierárquica sobre a Coordenadora do Restaurante Universitário, responsável pelos atestes das notas fiscais inerentes ao contrato de fornecimento de refeições. Acompanho o entendimento da unidade técnica de que 'a responsável pode e deve ser responsabilizada por culpa in vigilando pelos atestes indevidos nas notas fiscais superfaturadas, em especial, porque restou mais do que evidenciado nos processos de sindicância, PAD e TCE conduzidos pela UFC que a Sra. Tania Maria Lacerda Maia, Coordenadora do RU, levou ao conhecimento da defendente os acréscimos que eram feitos nas notas fiscais para respaldar os supostos eventos realizados pela empresa PR3.
No tópico 06 de sua defesa, a ora embargante deixou assentado que não havia como se impingir à sua pessoa a culpa in vigilando pois, em relação ao fornecimento de gêneros alimentícios o próprio MANUAL DE PROCEDIMENTOS ADMINISTRATIVOS DA PRO-REITORIA DE ASSUNTOS ESTUDANTIS remete a supervisão hierárquica à PRÓ-REITORIA DE ADMINISTRAÇÃO. 
Pinça-se da citada DEFESA, por pertinente, o seguinte trecho:
'Por primeiro, cumpre analisar o MANUAL DE PROCEDIMENTOS ADMINISTRATIVOS DA PRÓ-REITORIA DE ASSUNTOS ESTUDANTIS (doc. 09) . 
De logo se vê que compete à Coordenadora do RU acompanhar diretamente os processos de compra de gêneros alimentícios junto à Pró-Reitoria de Administração. Leia-se: 
'2.2.2 Coordenadoria do Restaurante Universitário
 Atribuições definidas no artigo 114, Subseção I, Seção IV, Capítulo IV do anexo, Normas Administrativas, à Portaria n° 657 de 14.10.1987, exceto os itens 'b', 'c' e 'f'. 
Art.114 - À Coordenadoria do Restaurante Universitário compete desenvolver as atividades descritas nas alíneas abaixo, bem como planejar, coordenar e supervisionar as atividades desenvolvidas pelas unidades que lhe são subordinadas: 
elaborar o calendário anual de funcionamento do Restaurante Universitário;
 elaborar a previsão orçamentária do Restaurante Universitário; 
manter atualizado o saldo das verbas destinadas ao Restaurante Universitário; 
elaborar a programação de compras de suprimentos e execução de serviços, em articulação com a Divisão de Nutrição e Alimentação e a Divisão de Serviços Operacionais;
encaminhar à Divisão de Apoio Administrativo todos os dados relativos à vida funcional do pessoal sob sua responsabilidade; e
controlar a receita do pessoal oriunda da arrecadação dos relatórios. 
E as relacionadas abaixo:
a) Acompanhar, junto à Pró-Reitoria de Administração, os processos solicitando compras de gêneros alimentícios (consultar procedimento detalhado na seção 4, item 4.24) ; 
E no tocante a esta solicitação de compras, veja-se o que diz o item 4.24 do referido Manual de Procedimentos Administrativos, máxime as letras 'e', 'f', 'g' e 'h': 
'4.24 - Solicitação de Compra de Gêneros Alimentícios - Coordenadoria do Restaurante Universitário, Divisão de Nutrição e Alimentação:
Planejar e elaborar 20 (vinte) cardápios, definindo as especificações e quantidades de gêneros alimentícios neles previstos; 
elaborar no Sistema de Material e Patrimônio 'AGORA' a Relação de Sugestão de Compras dos Gêneros; 
enviar para impressão, via 'AGORA', ao Núcleo de Processamento de Dados (NPD) , a proposta de Sugestão de Compras; 
receber do NPD, o formulário impresso e encaminhá-lo à Seção de Compras e Cadastro/Dept° de Administração/PR-ADM, para que esta inicie o processo da compra dos gêneros, através de Licitação, de acordo com a lei n° 8.666/93; 
receber da Comissão Permanente de Licitação/PR-ADM, após aberto o processo licitatório da compra dos gêneros, as propostas dos fornecedores para análise do Coordenador do Restaurante Universitário; 
analisar propostas, sugerir alterações e enviar à Comissão Permanente de Licitação/PR-ADM, para análise final e definição da (s) empresa (s) vencedora (s) ; 
receber, da Pró-Reitoria de Administração, cópia da Nota de Empenho; e 
enviar cópias da Nota de Empenho à Divisão de Nutrição e Alimentação e à Seção de Suprimento do Restaurante Universitário, para que estas solicitem os gêneros ao (s) fornecedor (es) .' 
Como se vê, EMINENTES MINISTROS, não há como se impingir qualquer culpa, mesmo in vigilando, à Defendente, se o próprio Manual de Procedimentos Administrativos da UFC, no caso de compras e licitação, dá competência à Coordenadora do RU para lidar direto ora com a Comissão Permanente de Licitação, ora com a Pró-Reitoria de Administração. 
Como se pode impingir uma culpa à Defendente pela não verificação dos atestos nas notas fiscais, sem que estes nem sequer, legalmente, passavam pelo seu crivo? 
Por isso mesmo, o Prof. Luís Carlos Saunders, quando de seu depoimento nos autos da Tomada de Contas Especial, foi absolutamente contundente em deixar claro que não houve a mínima omissão da Professora Clarisse, verbis: 
'QUE as Notas Fiscais certificadas pela Drª Tânia eram destinadas diretamente ao DCF. QUE tal procedimento ocorre em toda a Universidade. QUE é uma atribuição regulamentar do DCF. QUE em relação ás Notas fiscais atestadas não houve qualquer omissão funcional da prof. Clarisse.' (doc. 07- fl. 1905) . 
No mesmo sentido, veja-se trecho do depoimento prestado pelo Prof. LUIS CARLOS no processo administrativo:
'QUE as notas fiscais no caso especifico do RU eram recebidas pela funcionária Tânia para atesto e posteriormente enviadas ao DCF sem conhecimento da Profa. Clarissa.' (doc. 04 -fl. 172) .
Corroborando com o que acima restou pontificado, a Sra Tânia Maria Lacerda Maia, dispôs:
'QUE os atestos nunca passaram pela apreciação da prof. Clarissa porque normalmente a parte financeira e orçamentária do RU era incumbência da coordenadora do RU constando, inclusive, de suas atribuições funcionais.' (doc. 08- fl. 1867) . 
Depoimento de JOANA D'ARC CABRAL FIGUEIREDO: 
'QUE é rotina da Universidade, que o setor que atesta as notas fiscais as encaminhe diretamente ao Departamento de Contabilidade e Finanças.' (doc. 05 -fl. 133) . 
É importante frisar que na PROPOSTA DE ENCAMINHAMENTO DA SECRETARIA DE CONTROLE EXTERNO DO ESTADO DO CEARÁ, quando se faz o sumário da justificativa apresentada pela Drª TÂNIA MARIA LACERDA MAIA, consta o seguinte trecho (fl. 48) : 
'22.45.7 - Em razão das elevadas discrepâncias entre os controles mantidos pela coordenadoria do restaurante e os quantitativos apresentados nas notas fiscais, a justificante, inicialmente, enviou um email para a multemprex solicitando uma reunião, na qual foi informada pela empresa que a emissão das notas fiscais, com os valores questionados, era autorizada pela Diretoria do Departamento de Administração da UFC, por ordem do Pró-Reitor de Administração;
22 45 8 Na sequência, levou o fato a Pró-Reitora de Assuntos Estudantis, que a orientou a procurar Pró-Reitora de Administração, tendo recebido como resposta da Diretora do departamento de Administração o que está transcrito abaixo e registrado no PAD 2.606, de 31/7/2012: 
Procurou a Sra. Joana D'Arc, a qual informou que estava tudo sob controle e que a diferença resultava de refeições servidas em eventos técnicos-culturais autorizados pela própria Joana D'Arc, a qual tinha esta incumbência por delegação do Prof. Luís Carlos. 
22.45.9. Sentindo-se pressionada e coagida a lidar tais pagamentos por servidores aos quais estava subordinada hierarquicamente, e ciente que os eventos seriam controlados pela Sra. Joana D'Arc, aceitou os argumentos apresentados como sendo legais e, assim, atestou as notas fiscais; (negrito e sublinhado nossos'
E tanto é assim, que no mesmo documento retromencionado, ao apresentar a justificativa do representante legal da MULTEMPREX LTDA., se consignou: 
'22.47.12 - Em meados de agosto, após requerer o pagamento, a PR3 foi chamada pela Pró-Reitoria de Administração para ser informada que os valores dos eventos iriam ser pagos dentro do contrato de alimentação da Multemprex uma vez que este previa a realização de eventos; a própria administração decidia o 'quantum' iria pagar naquele mês, fazia a transformação em comida, dizia como deveria ser feito a nota e a empresa assim procedia; 
 (...) 
22.47.18. Salienta mais uma vez que todas as notas foram produzidas com instruções e ordem da própria administração pública federal, ou seja do Sr. Luiz Carlos Saunders e Sra. Joana D'Arc e que a Sra. Tânia atestou as notas por ordem do PróReitor;'
Com efeito, não resta a mais mínima dúvida que a supervisão, no tocante aos atestes das notas fiscais, era da competência única e exclusiva da Pró-Reitoria de Administração, através da Diretora do Departamento de Administração.' 
Como se pode divisar, Exas., as notas eram atestadas diretamente por ordem do pró-reitor de administração, sem que a embargante pudesse exercer qualquer supervisão hierárquica. Isto restou demonstrado, de forma hialina, na defesa apresentada pela embargante, corroborada à unanimidade pelos depoimentos coligidos aos autos, máxime o do Pró-Reitor de Administração, quando dispôs que os atestos não passavam pelo crivo da ora recorrente porque eram encaminhados diretamente para o DCF. 
Note-se que o DR. LUIZ CARLOS SAUNDERS então Pró-Reitor de Administração, disse peremptoriamente 'QUE em relação às Notas fiscais atestadas não houve qualquer omissão funcional da prof. Clarisse.'
Constata-se que o acórdão foi omisso, ao não apreciar a questão da inexistência de qualquer culpa da embargante, comprovado pelo acervo probatório de demonstrado pela recorrente, diante da impossibilidade do exercício da supervisão hierárquica no que tange aos atestos das notas fiscais, à luz das normas e da produção de provas acostadas aos autos.
DO PEDIDO: 
Diante do exposto, requer a embargante que V. Exas. dêem provimento aos presentes EMBARGOS DE DECLARAÇÃO, conferindo-lhes efeitos infringenciais, de molde a que, suprindo a omissão apontada, sejam julgadas regulares as contas apresentadas pela aqui recorrente, não se lhe impingindo, por consequência, o pagamento solidário da quantia apurada e multa determinada"
	
É o relatório.

Adriano Fernandes da Cunha (OAB-CE 29.396), Carlos Otávio de Arruda Bezerra (OAB-CE 19.246), Francisco Ernando Uchôa Lima (OAB-CE 10.054), Rodrigo do Nascimento Santos (OAB-CE 23.416), Tirshen Maia Martins (OAB-CE 26.333) e outros.

Não atuou.

EMBARGOS DE DECLARAÇÃO. TOMADA DE CONTAS ESPECIAL. UNIVERSIDADE FEDERAL DO CEARÁ. CONTRATO DE FORNECIMENTO, TRANSPORTE E ENTREGA DE REFEIÇÕES PARA ATENDER AOS RESTAURANTES UNIVERSITÁRIOS DOS CAMPI DE FORTALEZA, SOBRAL, QUIXADÁ E CARIRI. IMPUGNAÇÃO DE DESPESAS. CONTAS IRREGULARES. DÉBITO SOLIDÁRIO. MULTA. INABILITAÇÃO DE ALGUNS RESPONSÁVEIS. ALEGAÇÃO DE OMISSÃO NO ACÓRDÃO EMBARGADO. CONHECIMENTO. ACOLHIMENTO PARCIAL DE MODO A ATRIBUIR EFEITOS INTEGRATIVOS SANEADORES DA OMISSÃO, SEM MODIFICAÇÃO DO JULGADO. CIÊNCIA À EMBARGANTE.

TOMADA DE CONTAS ESPECIAL (TCE)

não atuou.

Em exame, embargos de declaração opostos por Maria Clarisse Ferreira Gomes, em face do Acórdão 2292/2019-TCU-Plenário, por meio do qual foram julgadas irregulares suas contas e de outros gestores da Universidade Federal do Ceará (UFC) , com condenação em débito solidário e aplicação de multa.
2.	O prejuízo decorreu de irregularidades em contrato celebrado para o fornecimento de refeições aos alunos dos Campi de Fortaleza, Quixadá, Cariri e Sobral, concernentes a superfaturamento em razão de cálculo indevido, por erro na multiplicação das refeições requeridas pelos valores unitários no âmbito da NF 25/2011; superfaturamento no montante das refeições servidas em eventos acadêmicos realizados sem cobertura contratual e em valores superiores aos previstos no ajuste; e pagamentos por serviços que não foram comprovados, relativos a quantitativos de refeições superiores aos solicitados pelo RU e acrescidos nas notas fiscais para fazer juz às supostas dívidas com eventos que a UFC detinha com a empresa PR3.
3.	Em relação à Sra. Maria Clarisse Ferreira Gomes, Pró-Reitora de Assuntos Estudantis, a decisão considerou, em essência, que não realizou a adequada supervisão da atuação de seus subordinados, notadamente em relação às atividades da Coordenadora do Restaurante Universitário; bem como que as faturas emitidas pela empresa Multemprex Ltda. foram atestadas apesar de apresentarem discrepâncias em relação aos quantitativos efetivamente servidos.
4.	Quanto ao exame de admissibilidade, observo que os embargos foram opostos em 4/11/2019 (peça 133) , previamente à notificação dirigida ao representante legal da responsável, em 10/12/2019 (peça 141) , cujo aviso de recebimento foi devolvido pelos Correios com a seguinte informação: "mudou-se" (peça 154) . Destarte, entendo que os embargos devam ser conhecidos.
5.	No tocante ao mérito, reconheço em parte a omissão.
6.	Ao revisitar os autos, pude observar que a embargante reproduz trecho de suas primeiras alegações apresentadas (peça 55) em que questiona a atribuição de culpa in vigilando. Renovada a citação, após ajuste no valor do débito por mim determinado, foram oferecidas novas alegações de defesa (peça 112) , ratificando, de forma sintética, os argumentos anteriores.
7.	No voto condutor do Acórdão 2292/2019-TCU-Plenário, restou expresso que acompanhei o entendimento da unidade técnica quanto à responsabilização da pró-reitora e que considerei as duas análises realizadas:
"11.	Manifesto-me, em essência, de acordo com o encaminhamento sugerido, de modo que adoto ambas as análises promovidas como razões de decidir, sem prejuízo das considerações e acréscimos adiante expostos.
 (...) 
23.	A responsabilidade dos gestores citados e da contratada pelos prejuízos causados à Universidade restou demonstrada nos autos e na instrução da unidade técnica, que citou e analisou, com detalhes, as alegações de defesa oferecidas, em duas oportunidades, pelos responsáveis. 
24.	Considerando suficiente o exame promovido, passo a sintetizar as condutas atribuídas e a participação dos envolvidos no dano, as quais foram explicitadas nos ofícios citatórios, bem como as principais razões para a responsabilização, com acréscimos pontuais acerca da apenação."
8.	No entanto, reproduzi, no relatório que acompanhou a decisão embargada, apenas a última instrução da unidade técnica (peça 125) , a qual analisou as teses da defesa no seguinte sentido:
"60.	Não merece prosperar, no entanto, a alegação da responsável de que não poderia ser responsabilizada por 'culpa in vigilando', uma vez que não era ordenadora de despesas e, portanto, não estaria na cadeia de responsabilidade inerente a eventual dano ao Erário.
60.1	A defendente, na condição de Pró-Reitora de Assuntos Estudantis à época dos fatos, exercia ou deveria exercer supervisão hierárquica sobre a Coordenadora do Restaurante Universitário, que, por sua vez, era responsável pelos atestes das notas fiscais inerentes ao contrato de fornecimento de refeições do Restaurante Universitário.
60.2	Dessa forma a responsável pode e deve ser responsabilizada por culpa in vigilando pelos atestes indevidos nas notas fiscais superfaturadas, em especial, porque restou mais do que evidenciado nos processos de sindicância, PAD e TCE conduzidos pela UFC que, a Sra. Tania Maria Lacerda Maia, Coordenadora do RU, levou ao conhecimento da defendente os acréscimos que eram feitos nas notas fiscais para respaldar os supostos eventos realizados pela empresa PR3."
9.	Assim, embora a questão principal (culpa in vigilando) tenha sido abordada, reconheço a omissão em explicitar parte dos fundamentos adotados. Tal lacuna pode ser sanada, com a integração da deliberação atacada mediante a reprodução do trecho do primeiro exame considerado (peça 68) :
"62.2.	Quanto à supervisão da atuação de subordinados (item b.2.2, subitens b.2.2.1 e b.2.2.2) :
62.2.1.	No item IV ('Fundamentos') do Relatório Final da Comissão de Sindicância, constam os seguintes registros em relacão à participacão dos servidores da UFC nos fatos apontados como irregulares (peca 1, p. 66-68) :
4.8 	Quanto à Pró-Reitora de Assuntos Estudantis, Sra. Maria Clarisse Ferreira Gomes, sua responsabilidade é patente. Consta do seu depoimento perante a Comissão, que não monitorava diretamente as ações da sua subordinada, a Coordenadora do RU, Sra Tânia Lacerda, tendo afirmado que tais práticas eram usuais em administrações passadas, sabendo que não exercera com propriedade suas atribuições. Em outra oportunidade, declarou que havia informado à Coordenadora do RU que não mais se envolveria com o assunto da contratação a Multemprex, em virtude de possuir vínculo de parentesco com a mesma, ou seja, em situação de visível conflito de interesse frente ao princípio da moralidade insculpido no art. 37, caput da CF/88 clc o inc. XIV, letra 'e' e XV, a do Código de Ética do Servidor Público Federal (Decreto 1171/94) .
4.9 	Com base nos excertos acima levantados, conclui-se que a Pró-Reitora participava dos atos administrativos quando lhe interessava e deixava o poder decisório nas mãos da Coordenadora do RU quando não mais lhe era conveniente.
4.10 	O fato de informar que era prática comum na Instituição conduta 'x' ou 'z' pouco importa ao deslinde da questão, visto que tal comportamento não a isenta da responsabilidade de supervisionar os atos dos seus subordinados (culpa in vigilando) , além da própria eleição de quem iria executá-los (culpa in eligendo) . Para a Comissão, declarar que a conduta da Coordenadora do RU era comum na Instituição, apenas ratifica que em algum momento da linha temporal tinha conhecimento das situações questionadas e com estas concordava (mesmo que indiretamente) , pois em sentido contrário teria tomado atitudes concretas visando impedi-las. Como não o fez, inseriu-se no contexto da responsabilidade solidária em relação aos fatos noticiados.
62.2.2.	Nas conclusões lançadas no item IV ('Fundamentos') do Relatório Final da Comissão de TCE, emitido em 21/12/2012, intitulado 'Os Limites da Responsabilidade de Cada Um dos Causadores do Dano ao Erário' (peça 13, p. 280-360) , após análise das alegações de defesa apresentadas no âmbito do desenvolvimento das apurações levadas a efeito (consoante mencionado no item 8.16.2 da presente instrução) , foram lançados os seguintes registros em relação à Srª Maria Clarisse Ferreira Gomes (peça 13, p. 300) :
62.2.2.1.	A Comissão de TCE concluiu que a referida servidora, no exercício da função de Pró-Reitora de Assuntos Estudantis, no período investigado, agiu com omissão, uma vez que deixou de praticar ato inerente às suas atribuições de fiscalização e acompanhamento das condutas delegadas ou próprias de sua subordinada - a Coordenadora do Restaurante Universitário.
62.2.2.2.	Emerge, então, o indeclinável dever de reparar o Erário decorrente de sua negligência, descaso no exercício do cargo, ou seja, a omissão culposa quando da defendente exigia-se uma ação ou conduta efetiva de resguardo do patrimônio público. Ou seja, a reparação deve-se à sua conduta omissiva resultante da culpa in vigilando ao deixar de fiscalizar os atos praticados sob a sua superior administração e exclusiva responsabilidade.
62.2.3.	Nas alegações de defesa, a ex-Pró-Reitora de Assuntos Estudantis da UFC assevera que, segundo o  Manual de Procedimentos Administrativos daquela Pró-Reitoria, o acompanhamento dos processos de gêneros compete à Coordenadoria do Restaurante Universitário, não havendo como se imputar qualquer culpa, mesmo in vigilando, uma vez que os atestos das notas fiscais sequer passava pelo seu crivo. Defende, ainda, que a supervisão dos referidos atestos era da competência única e exclusiva da Pró-Reitoria de Administração, através da Diretora do Departamento de Administração.
62.2.4.	Não obstante, tem-se que, no tocante ao disciplinamento interno da UFC em relação às atividades inerentes à gestão dos setores afetos aos fatos questionados, o Regimento da Reitoria, a que se reportou a Comissão de Sindicância Administrativa (arts. 19 e 30, correspondendo atualmente aos arts. 23 e 34, na versão aprovada pela Resolução Consuni 16/2012) , estabeleceu as competências e atribuições das Pró-Reitorias e dos Pró-Reitores, dispondo: 
Art. 23. À Pró-Reitoria de Assuntos Estudantis compete promover e assistir a comunidade estudantil em toda sua plenitude e planejar, gerir e executar os programas assistenciais dirigidos a essa comunidade, através das atividades desenvolvidas pelas seguintes unidades que compõem sua estrutura orgânica:
Divisão de Apoio Administrativo 
Coordenadoria do Restaurante Universitário
Divisão de Nutrição e Alimentação 
Seção de Refeitórios 
Seção do Refeitório do Pici 
Seção de Refeitório do Benfica
 ( ... ) 
Art. 34. São atribuições dos Pró-Reitores: 
I - coordenar, dirigir, orientar e supervisionar as atividades exercidas pelos órgãos que lhes são subordinados;
62.2.5.	Argumentou ainda a defendente que não há qualquer culpa a lhe ser imputada, em face de ser inexistente qualquer omissão de sua parte, sendo incabível lhe impingir em cada caso o cumprimento de exigências legais corriqueiras na formalização de compromissos contratuais rotineiros, firmados pelos responsáveis nos diversos setores da entidade.
62.2.6.	Em contraposição tem-se que, conforme excertos do depoimento prestado pela Coordenadora do Restaurante Universitário à Comissão do Processo de Tomada de Contas Especial em 17/9/2012, constantes da Ata de Interrogatório (peça 10, p. 126-136) , fica patente que a ex-Pró-Reitora de Assuntos Estudantis detinha pleno conhecimento da majoração dos valores nas notas fiscais emitidas pela empresa Multemprex Ltda., apresentando discrepâncias em relação aos quantitativos efetivamente servidos, sem no entanto ter adotado providências pertinentes:
- ... esta informação de valores apostos a maior nas notas fiscais foi repassada à pró-reitora de assuntos estudantis por volta de novembro de 2011;
- ... a pró-reitora de assuntos estudantis informou à interrogada que conversaria com o prof. Luís Carlos;
- ... não obteve qualquer retorno da mencionada conversa, nem orientação sobre a forma de proceder;
- ... levou ao conhecimento da profª. Clarisse que estava preocupada com a inclusão dos eventos nas notas fiscais do RU e que não conseguiria bater seus relatórios em virtude dessa diferença de quantidades;
- ... coube à profª. Clarisse conversar com o prof. Luis Carlos, mas que não recebeu a coordenadora do RU qualquer orientação da pró-reitora no sentido de atestar ou não as referidas notas fiscais.
62.2.7.	Torna-se igualmente válida a análise já exposta em relação os atos praticados no âmbito da Pró-Reitoria de Administração da UFC, na qual foi evidenciado que o Tribunal possui entendimento  consolidado no sentido de que há responsabilidade solidária entre gestores públicos e efetivos responsáveis pelos atos praticados (Acórdão 296/2011-TCU-Segunda Câmara, 1190/2009-Plenário, 1715/2008-Plenário, 3765/2011 1ª Câmara, 2603/2011-Plenário) , tendo sido também destacado o voto condutor do Acórdão 763/2013-TCU-Primeira Câmara, em que o Relator, E. Ministro Walton Alencar Rodrigues, consignou:
Nesse sentido, ainda que não tenham praticado diretamente os atos irregulares, o Tribunal tem entendimento pacífico de que podem ser responsabilizados em decorrência de culpa in vigilando, ou seja, por não terem controlado de forma efetiva as atividades exercidas por seus subalternos.
A propósito, Hely Lopes Meirelles (in Direito Administrativo Brasileiro. 25ª ed. São Paulo: Malheiros, 2000. p. 619) ensina que a fiscalização hierárquica:
'É um poder-dever de chefia e, como tal, o chefe que não a exerce comete inexação funcional. Para o pleno desempenho da fiscalização hierárquica, o superior deve velar pelo cumprimento da lei e das normas internas, acompanhar a execução das atribuições de todo subalterno, verificar os atos e o recebimento do trabalho dos agentes e avaliar os resultados, para adotar ou propor as medidas convenientes ao aprimoramento do serviço, no âmbito de cada órgão e nos limites de competência de cada chefia.'
60.2.5.4.	Considerando tratar-se de entendimento já consolidado no âmbito da jurisprudência deste Tribunal, conclui-se, por conseguinte, pelo não acolhimento das alegações de defesa concernentes aos aspectos tratados. 
62.3.	Análise quanto ao nexo de causalidade entre a conduta e os resultados apurados:
62.3.1.	Consoante apurado na presente TCE, a Srª Maria Clarisse Ferreira Gomes, Pró-Reitora de Assuntos Estudantis da UFC, teve participação ativa na execução irregular do contrato de fornecimento, transporte e entrega de refeições preparadas firmado em 17/8/2011 entre a UFC e a empresa Multemprex Comércio e Serviços de Alimentação, Eventos, Informática e Audiovisual Ltda. - EPP, uma vez que não realizou de forma adequada e suficiente o acompanhamento e a supervisão dos atos praticados pela Coordenadora do Restaurante Universitário, setor integrante da estrutura orgânica da Pró-Reitoria de Assuntos Estudantis da UFC, responsável pela atestação do fornecimento de refeições pela referida empresa no âmbito do contrato celebrado (tendo sido verificada a ocorrência de aposição de quantidades de refeições superiores às efetivamente solicitadas e inclusão de despesas realizadas em eventos, com infringência ao art. 66 da Lei 8.666/1993 e arts. 62, 63 e 64 da Lei 4.320/1964) , quando deveria ter exercido o dever de vigilância em relação à atestação dos referidos serviços, norteando-se estritamente pelas condições e parâmetros acordados no respetivo instrumento contratual.
62.3.2.	Referida omissão no exercício de suas atribuições resultou no pagamento indevido de valores pela UFC à referida empresa, no montante R$ 1.298.411,80, gerando ocorrência de débito no valor de R$ 652.805,47, após deduzidas as retenções realizadas pela UFC, nos termos expostos nos parágrafos 52.10.2 e 52.14 precedentes. Não é possível afirmar que houve boa-fé da responsável, não tendo esta praticado os atos após prévia consulta a órgãos técnicos ou, de algum modo, respaldado em parecer técnico. 
62.3.3.	É razoável afirmar que era possível à responsável ter consciência da ilicitude dos atos que praticara e que era exigível conduta diversa daquela por esta adotada, consideradas as circunstâncias que a cercavam, pois deveria a responsável exercer de forma efetiva as atribuições de coordenar, dirigir  e supervisionar as atividades desenvolvidas pelos órgãos que lhes são subordinados, especificamente a Coordenadoria do Restaurante Universitário da UFC." 
10.	Sanado o ponto omisso com a exposição dos fundamentos que afastaram o argumento de defesa apresentado, não se atribui aos embargos qualquer efeito infringente, porquanto não há necessidade de alteração do julgado. As considerações aqui efetuadas, em deferência ao reconhecimento da omissão parcial, têm caráter integrador em relação àquele julgado.
11.	Nesse sentido, entendo que os embargos de declaração devem ser conhecidos, com fundamento nos arts. 34 da Lei 8.443/1992 c/c o art. 287 do Regimento Interno/TCU. No mérito, merecem parcial acolhimento, sem atribuição de efeitos infringentes, de modo a sanar a omissão encontrada, e de modo a conceder-lhes efeitos integrativos, mantendo o Acórdão 2292/2019-TCU-Plenário, ao qual se deve incorporar a análise ora reproduzida, integrando-se explicitamente às razões de decidir declinadas naquela deliberação.
	Ante o exposto, manifesto-me por que o Tribunal aprove o acórdão que ora submeto à deliberação deste Colegiado.
TCU, Sala das Sessões Ministro Luciano Brandão Alves de Souza, em 18 de março de 2020.
AUGUSTO SHERMAN CAVALCANTI 
Relator